【裁判字號】    95,台上,1043
【裁判日期】    950518
【裁判案由】    損害賠償等
【裁判全文】
最高法院民事判決            九十五年度台上字第一０四三號
    上  訴  人  甲○○
                        號
                卡文企業有限公司
                        樓之2.
    兼上列一人
    法定代理人  乙○○
    共      同
    訴訟代理人  魏早炳律師
                陳恩民律師
                魏翠亭律師
    上  訴  人  亞泰金屬工業股份有限公司
                        樓
    法定代理人  丙○○
    訴訟代理人  呂榮海律師
上列當事人間請求損害賠償等事件，兩造對於中華民國九十四年
十二月二十八日台灣高等法院第二審更審判決（九十三年度上更
(一)字第七七號），各自提起上訴，本院判決如下：
    主  文
兩造上訴均駁回。
第三審訴訟費用由兩造各自負擔。
    理  由
本件上訴人亞泰金屬工業股份有限公司（下稱亞泰公司）主張：
對造上訴人甲○○於民國八十二年間在伊公司任職，簽具保密切
結書，由於職務之便而知悉屬於公司營業秘密之有關「含浸處理
機」製造技術，八十四年一月任職期間，即與對造上訴人乙○○
共同設立對造上訴人卡文企業有限公司（下稱卡文公司），預備
製造與伊相同之含浸處理機。甲○○於八十五年三月間離職後，
旋即與卡文公司、乙○○共同生產、銷售含浸處理機，於八十六
年五月三十日出售一台含浸處理機予訴外人聯達銅面基板股份有
限公司（下稱聯達公司），而聯達公司為伊之客戶，本擬以新台
幣（下同）七百五十萬元向伊訂購含浸處理機，聯達公司轉向卡
文公司訂購，致伊損失一百六十萬元淨利之預期利益等情。爰依
保密切結書之契約關係、民法第一百八十四條第一項後段、公平
交易法第第十九條第三款、第二十四條、三十一條、營業秘密法
第十一條、第十二條、第十三條第二項、公司法第二十三條及民
法第一百八十五條之規定，求為命對造上訴人（下稱甲○○等人
）連帶給付四百八十萬元，並加給法定遲延利息，及如第一審判
決附表、附圖所示之垂直式編織物含浸樹脂處理機銷燬之判決（
第一審就甲○○等人部分，依亞泰公司之請求而為其全部勝訴之
判決。甲○○等人提起第二審上訴，原審將第一審命甲○○等人
連帶給付超過一百六十萬元本息部分廢棄，改為將亞泰公司在第
一審之訴駁回，並駁回甲○○等人其餘之上訴，兩造各就其敗訴
部分聲明上訴。另亞泰公司請求第一審共同被告井剛機械工程有
限公司、郭明基給付部分，第一審為亞泰公司敗訴之判決，亞泰
公司就該部分未聲明不服，已告確定）。
甲○○等人則以：亞泰公司於甲○○任職之初，令其簽立之切結
書，有違民法第七十二條之規定，應為無效。亞泰公司所提出空
白之技術合作申請書，無論係技術人、代理人或合作人均未簽名
，為不具任何效力之文書。系爭含浸處理機之製造過程及亞泰公
司之客戶名單，並非營業秘密。何況亞泰公司亦非該產品製造技
術之權利人，無正當權源提起本件訴訟。甲○○、卡文公司所製
作之「含浸處理機」，乃甲○○自行參照各類書籍研發，與亞泰
公司生產之機器外觀上雖有相似之處，但內部構造並不相同，不
生違反保密契約之情事。且甲○○就其中構造「烤箱」部分，已
向前中央標準局申請專利通過，亞泰公司聲明異議，亦經審定不
成立，甲○○之製造，自有正當權源，應受保障。乙○○為卡文
公司負責人，執行公司業務，依上說明無不法行為，自不應與卡
文公司連帶負責等語，資為抗辯。
原審以：亞泰公司主張甲○○曾於八十二年六月至八十五年三月
間任職亞泰公司，負責系爭「含浸處理機」之設計、製造過程，
且簽有保密切結書之事實，為甲○○等人所不爭執，且有亞泰公
司提出甲○○立具之切結書影本為憑，堪認為真實。按在契約自
由之原則下，雇主與員工得依雙方協議簽訂契約，而在現代科技
、智慧財產權、營業秘密與勞動者保護之立場下，如何就雇主與
員工之權益取得一平衡點，除了雙方之協議外，尚須透過立法、
判例、學說等加以闡釋，而營業秘密法第一條即揭櫫立法目的「
為保障營業秘密，維護產業倫理與競爭秩序，調和社會公共利益
，特制定本法」，故在勞動契約之法律關係上，基於忠實與照顧
之思想，雇主與勞動者於渠等勞動關係消滅後，更應負有義務，
保護對方之法益狀態，以及維持契約目的。就勞動者而言，即有
所謂之競業禁止，即勞動者在勞動契約存續中曾參與對顧客、來
源、製造或銷售過程等機密，而此類機密之運用，對原雇主可能
造成重大危險或損失，是於勞動契約結束後，賦與該勞動者競業
禁止之義務，故公司與曾參與對顧客來源、製造、銷售或公司營
業機密之員工，簽立協議書，要求該員工於離職後一定時間內，
不得從事與原公司相同或同類公司或廠商之工作，且基於員工之
同意，則該競業禁止之約定，難認有背於善良風俗，亦未違反其
他法律強制規定，復與公共秩序無關，甲○○等人以簽立前揭切
結書，違反民法第七十二條之規定，應為無效之抗辯，即屬無據
。依亞泰公司所提出之台北市機械技師公會八十九年二月八日
北機技六第０六五號函暨所附之五Ｄ00000000號鑑定報
告書記載，該公會受台灣新竹地方法院檢察署囑託鑑定亞泰公司
與卡文公司生產之含浸處理機其設計圖及所生產機器是否相同或
類似，經鑑定結果足認卡文公司所生產銷售之含浸處理機，在功
能層次上與亞泰公司之產品相同，甲○○等人抗辯前開鑑定結果
不正確，委無足採。亞泰公司主張含浸處理機之製造技術，乃其
與訴外人美國 WOLVERINE公司技術合作案，為經濟部投資審議委
員會（下稱投審會）七十六年三月五日核准並溯自七十五年六月
一日生效，合作期間三年，有該會於八十七年十一月四日以經
投審一字第八七０三０九六六號函覆屬實，復由證人即亞泰公司
前總經理李俊欣之證詞可知，系爭含浸處理機業經亞泰公司憑藉
多年之技術經驗，歷經迭次改良而成。該製造技術與美國WOLVER
INE 公司並不相同，其屬亞泰公司本身之營業秘密，至為灼然。
又前中央標準局給予甲○○專利權之新型專利內容為「紅外線電
熱烘乾裝置」，經與亞泰公司提出之垂直式含浸處理機及所含各
項單元之功能解釋一份、直立式含浸處理機－玻璃纖維布基印刷
電路板用生產設備予以核對，甲○○取得專利權之前開新型專利
內容，僅為系爭產品之一小部分設備而已，甲○○等人抗辯其已
取得該產品之專利權云云，顯與事實不符。另亞泰公司製造「含
浸處理機」之技術，依營業秘密法第二條規定，係非一般涉及該
類資訊人所知者、具有實際或潛在之經濟價值，亞泰公司並對於
涉及知悉「含浸處理機」生產之技術，已令甲○○簽立前揭保密
切結書等情，為甲○○等人所不爭執，且經證人即聯達公司副總
經理施宗衛證述屬實，亞泰公司製造「含浸處理機」之技術，自
屬上開法條規定之營業秘密，甲○○等人抗辯非營業秘密，尚非
可採。復查有關卡文公司確曾於八十六年五月二十九日與聯達公
司簽訂買賣合約書，以四百七十五萬元之價格出售實驗用電熱熱
幅射線直立式含浸機一式與聯達公司之事實，業據卡文公司提出
該買賣合約書一份為證，並經第一審調閱台灣新竹地方法院八十
八年度重訴字第一四七號民事卷宗核閱屬實，故亞泰公司此部分
主張即可認係真正。依亞泰公司提出之卡文公司登記資料影本、
設立登記申請書、變更登記申請書及變更登記事項卡各一份之文
件資料，卡文公司之法定代理人原為甲○○，嗣後始申請變更為
乙○○，甲○○等人對於此部分事實亦不爭執。卡文公司應係甲
○○所設立無訛，且關係甚為密切，因而亞泰公司主張卡文公司
與甲○○共同製造含浸處理機出售予聯達公司之事實，堪信為真
實。至於甲○○等人提出美商ＷＰ公司之傳真函，析其內容，不
足以證明亞泰公司具有製造「含浸處理機」之技術為無正當權源
，及非屬亞泰公司之營業秘密；另甲○○等人於九十四年十二月
五日所提含浸處理機技術分析報告，為私人制作，距事發時間已
逾八年，亦無證據證明其用以比對之機器乃系爭機器，且其比對
結論核與本件無涉，顯無足據為有利於甲○○等人之認定。從而
亞泰公司主張甲○○等人侵害其營業秘密之事實，堪以採信。亞
泰公司主張甲○○等人為前述之侵害行為，致受有一百六十萬元
損害之事實，經參酌證人即聯達公司經理羅劍鋒與證人施宗衛證
詞，並考量亞泰公司與聯達公司磋商之含浸處理機之成本可分為
兩部分，其一為電控成本，金額為一百零六萬一千元、另一為機
械成本，金額為四百五十五萬元，兩者合計為五百六十一萬一千
元之事實，有亞泰公司提供之工程估價表影本二張可稽，並經證
人即亞泰公司員工李國正證述屬實，故堪信亞泰公司此部分主張
為真實。綜上所述，亞泰公司本與聯達公司磋商含浸處理機之價
格為七百五十萬元，而系爭產品之成本價為五百六十一萬一千元
，故若該件買賣成交後，亞泰公司可獲得之利潤為一百八十八萬
九千元，亞泰公司主張其損失之預期利益為一百六十萬元之事實
，自可採信。至於亞泰公司因甲○○等人前述之故意侵害行為，
受有一百六十萬元之損害額，請求依營業秘密法第十三條第二項
之規定，依侵害情節，酌定損害額三倍之賠償額，即四百八十萬
元本息云云。經審酌亞泰公司為國內知名機械廠商，自八十四年
至八十七年，除八十五年之銷售總額為八千七百八十九萬二千八
百元外，其餘年度銷售機械設備金額均逾億元；卡文公司甫於八
十五年設立，乙○○為其負責人，八十五、八十六年度之營業收
入總額各為五十二萬八千一百三十四元、九百二十四萬二千五百
零四元，甲○○名下無不動產，有所得稅結算申報書、銷售額與
稅額申報書、稅務電子閘門財產所得調件明細表在卷可稽，暨本
件乃故意之侵害行為，惟亞泰公司所舉事證僅能證明卡文公司確
有售與聯達公司一台含浸處理機等一切情狀，認本件賠償額應以
損害額一倍即一百六十萬元為適當。而亞泰公司又主張依營業秘
密法第十一條第二項之規定，甲○○等人應將第一審判決附表及
附圖所示之垂直式編織物含浸樹脂處理機銷燬，於法亦屬有據，
應予准許。從而亞泰公司本於營業秘密法、公司法規定及民法侵
權行為法律關係，請求甲○○等人連帶給付一百六十萬元，及自
八十七年三月十九日起至清償日止，按週年利率百分之五計算之
利息；暨請求甲○○等人應將第一審判決附表及附圖所示之垂直
式編織物含浸樹脂處理機銷燬，應予准許。逾此所為請求，為無
理由，應予駁回。並說明兩造其餘攻防方法之取捨意見，因而將
第一審命甲○○等人連帶給付超過一百六十萬元本息部分廢棄，
改判將亞泰公司在第一審之訴駁回，並駁回甲○○等人其餘之上
訴，經核於法洵無違誤。兩造上訴論旨，各就原審證據取捨、認
定事實及解釋契約之職權行使，暨甲○○等人並就原審已論斷者
，泛言未論斷，而各自指摘原判決於其不利部分不當，求予廢棄
，均無理由。
據上論結，本件兩造上訴均無理由。依民事訴訟法第四百八十一
條、第四百四十九條第一項、第七十八條，判決如主文。
中    華    民    國  九十五  年    五    月   十八   日
                      最高法院民事第七庭
                          審判長法官  劉  延  村
                                法官  黃  秀  得
                                法官  吳  謀  焰
                                法官  李  寶  堂
                                法官  陳  重  瑜
      本件正本證明與原本無異
                                      書  記  官
中    華    民    國  九十五  年    六    月    一    日
                                                      Ｌ


司法院資訊處製作；財團法人民間司法改革基金會備份。
